臺灣臺南地方法院刑事判決　　　　　　　95年度訴字第1049號
公　訴　人　臺灣臺南地方法院檢察署檢察官
被　　　告　乙○○
上列被告因違反毒品危害防制條例案件，經檢察官提起公訴（九
十五年度偵字第七九二二號），本院判決如下：
    主  文
乙○○連續幫助施用第一級毒品，處有期徒刑捌月。
    事  實
一、緣乙○○與丙○○為兄弟關係，丙○○與丁○則均染有施用
    第一級毒品海洛因之惡習，二人因施用毒品而熟識，乙○○
    於民國九十四年間經由丙○○之介紹而認識丁○，乙○○為
    追求丁○，明知海洛因係毒品危害防制條例所明定之第一級
    毒品，不得持有、施用，竟自九十四年十一月間某日起至九
    十五年一月十三日止，於丁○毒癮發作，苦無管道取得海洛
    因而央求其代為向丙○○拿取海洛因時，基於幫助丁○施用
    第一級毒品海洛因之概括犯意，連續四次由其出面向其弟丙
    ○○無償索取海洛因，以供丁○施用。嗣於九十五年一月十
    三日下午三時三十分許，因警方偵辦丙○○涉嫌販賣第一、
    二級毒品及搶奪等案件，持臺灣臺南地方法院檢察署檢察官
    核發之拘票，在臺南縣鹽水鎮○○路「萬善公廟」前對丙○
    ○執行拘提時，當場在由丙○○所駕駛，搭載乙○○、丁○
    、謝瓊慧等人之車牌號碼八Ｊ─二八○九號自用小客車旁，
    扣得丙○○所有之海洛因二包（毛重四點一六公克）、安非
    他命一包（毛重三點二三公克）、葡萄糖一包（毛重一點八
    公克）、注射針筒一支、分裝吸管一支、止血袋一條、空夾
    鏈袋六十八包等物，暨丁○所有之注射針筒一支，並經由丁
    ○之供述而查知上情（丙○○、丁○涉嫌違反毒品危害防制
    條例案件已另案由臺灣臺南地方法院檢察署檢察官依法偵辦
    ）。
二、案經臺灣臺南地方法院檢察署檢察官自動檢舉偵查起訴。
    理  由
一、訊據被告乙○○矢口否認有何交付第一級毒品海洛因予丁○
    之犯行，辯稱：伊與丁○係普通朋友，伊從未拿海洛因毒品
    給丁○云云。惟查：
  (一)被告乙○○雖否認有交付第一級毒品海洛因予證人丁○之情
    事，惟證人丁○於偵查中證稱：伊有施用海洛因之習慣，伊
    朋友「青仔」有告訴伊丙○○有賣海洛因，且東西不錯，伊
    於九十四年十月間經由「青仔」的介紹，要向丙○○購買海
    洛因，見面後丙○○拿海洛因給伊試，並表示若試的不錯再
    買，伊當時是在岡山的酒店上班，於九十四年十一月間，伊
    與丙○○、乙○○有一起出去玩，乙○○叫伊不要上班和他
    在一起就好，伊說沒上班就沒有錢買海洛因，乙○○叫伊不
    要煩惱，因為乙○○要追伊，所以乙○○或丙○○會給伊海
    洛因施用，乙○○拿給伊的海洛因是向丙○○拿的，最後一
    次是九十五年一月十三日中午，乙○○載伊至南鯤鯓找丙○
    ○，丙○○有拿一包海洛因給伊施用等語（見偵二卷第一三
    八、一三九頁）；其復於本院審理中證稱：伊在九十四年間
    與乙○○相約出去玩而認識，乙○○要追伊，而伊當時有施
    用海洛因與安非他命，自九十四年十一月間起，因伊跟乙○
    ○走得很近，伊跟丙○○拿海洛因，丙○○會免費給伊，有
    時伊毒癮發作，找不到丙○○時，伊會打電話給乙○○叫乙
    ○○幫伊拿海洛因，九十四年十一月至九十五年一月間，伊
    施用的海洛因有部分是直接找丙○○拿，找不到丙○○才找
    乙○○，找乙○○的次數約有四次，最後一次是九十五年一
    月十三日，伊毒癮發作時和乙○○在一起，伊叫乙○○載伊
    去找丙○○拿海洛因，找到丙○○後，乙○○有拿一包海洛
    因給伊，警察查獲時伊已經施用完畢了等語（見本院九十六
    年三月二十二日審判筆錄），互核其證述情節，前後大致相
    符。
  (二)參以證人丁○與被告丙○○為男女關係，與被告並無任何怨
    隙，證人丁○自無故意誣陷被告之可能，且證人丁○於九十
    五年一月十三日下午三時三十分許，為警在臺南縣鹽水鎮○
    ○路「萬善公廟」前查獲時，確實扣得其所有之注射針筒一
    支，而證人丁○亦因自九十四年九月間起至九十五年一月十
    三日止，多次施用第一級毒品海洛因之行為，經本院以九十
    五年度毒聲字第四九號裁定送觀察、勒戒，此有卷附扣押物
    品清單、刑事裁定及臺灣高等法院被告前案紀錄表可稽。再
    者，丙○○於九十五年一月十三日下午三時三十分許，在臺
    南縣鹽水鎮○○路「萬善公廟」前，為警查獲時，確扣得丙
    ○○所有之海洛因二包（毛重四點一六公克）及空夾鏈袋六
    十八包等物，亦據證人丙○○於警詢及本院審理時證述明確
    （見警詢卷第三頁及本院九十六年二月十四日審判筆錄），
    並有法務部調查局九十五年三月二十七日調科壹字第二○○
    ○○六一三八號鑑定通知書附卷可參，足見證人丁○前揭證
    述信而有徵，應屬可信。
  (三)另被告乙○○雖以證人丙○○之證詞，以證明其與證人丁○
    僅係普通朋友，並無追求丁○，自無為丁○而向丙○○索取
    海洛因之可能，而證人丙○○亦於本院審理時附和被告乙○
    ○之辯詞，證稱：九十五年一月十三日為警查獲時，伊是與
    丁○一起去買海洛因，扣案的海洛因是伊與丁○買的，伊哥
    哥乙○○並沒有追求丁○，伊與哥哥從未拿過海洛因給丁○
    ，毒品都是丁○邀伊向別人買的等語（見本院九十六年二月
    十四日審判筆錄）。然證人丙○○於警詢、偵查中均係供稱
    ：扣案之海洛因、安非他命等物，是其所有供吸食之用，同
    車的謝瓊慧、丁○是朋友等語（見警詢卷第三、五頁、偵二
    卷第七頁），是其於警詢及偵查中未曾提及扣案海洛因係其
    與丁○共同購買，直至本院審理時始為前揭證述，其所述是
    否可信，已屬可疑，參以其與被告乙○○為兄弟關係，誼屬
    至親，顯存有迴護被告乙○○之高度風險，實難憑採。再者
    ，被告乙○○於本院審理時既自承：九十五年一月十三日為
    警查獲前，伊先約丁○一起釣魚，在從漁塭去找丙○○，伊
    有載丁○上、下班等語（見本院九十六年三月二十二日審判
    筆錄），而證人謝瓊慧於警詢時亦陳稱：丙○○是伊男朋友
    ，九十五年一月十三日丙○○開車到伊住處接伊，當時乙○
    ○及丁○已經在車上等語（見警詢卷第十九頁），足見被告
    乙○○常與丁○相處，其會接送丁○上、下班，並會單獨與
    丁○出遊，其與丁○之關係當甚為親密，益徵其辯稱與丁○
    僅係一般普通朋友，並無追求丁○云云，尚難採信。
  (四)綜上，被告乙○○確有於證人丁○毒癮發作時，代丁○向其
    弟丙○○拿取海洛因，並交付予丁○，供丁○施用之事實，
    堪以認定，應依法論科。
二、按轉讓毒品與受託代買毒品之區別，在於前者有移轉物之所
    有權之意思，後者則該物之所有權自始歸屬於委託人，受託
    代買之人僅係替委託人持有，其將毒品交付予委託人，乃係
    受託代買之當然結果，其間並無移轉所有權之意思（最高法
    院八十五年度台上字第四四七○號、八十六年度台上字第一
    五七號、八十八年度台上字第七○四號判決意旨參照）。本
    案依證人丁○上開於本院審理時證述之情節以觀，其係在毒
    癮發作，聯絡不到丙○○時，始委託乙○○代為向丙○○拿
    取毒品，且因其與乙○○為男女朋友關係，所以向丙○○拿
    取毒品時丙○○並沒有收錢，則丙○○既因丁○與其兄乙○
    ○為男女朋友關係，在丁○有需要時，會免費交付海洛因予
    丁○施用，而其於被告乙○○向其拿取毒品時，因被告乙○
    ○並無施用毒品之習慣，此據證人丙○○、丁○證述甚明，
    其主觀上是要將海洛因交付予丁○，被告乙○○僅係代為轉
    交而已，被告乙○○實際上並無取得毒品之所有權，且其主
    觀上亦僅有代替證人丁○向丙○○索取毒品，以供丁○施用
    之意，其雖交付海洛因予丁○，然彼此間並無移轉所有權之
    意思，自不構成轉讓毒品罪。
三、查被告乙○○受丁○之託代為向丙○○拿取毒品海洛因，供
    丁○施用，係屬對丁○施用毒品犯行之助力，所實施者，尚
    非構成要件之行為，應為幫助犯，是核其所為，應係犯刑法
    第三十條第一項、毒品危害防制條例第十條第一項施用第一
    級毒品罪之幫助犯。公訴意旨雖認被告係犯毒品危害防制條
    例第八條第一項之轉讓第一級毒品罪，惟本案被告僅係受丁
    ○之託代為向丙○○拿取毒品施用，已如前述，並無轉讓毒
    品之事實，被告所為與轉讓第一級毒品罪之成立要件不符，
    公訴意旨認被告係犯轉讓第一級毒品罪，雖有未洽，然起訴
    之社會基本事實同一，爰依法變更起訴法條。被告幫助施用
    前持有海洛因之低度行為，為幫助施用之高度行為所吸收，
    不另論罪。又被告幫助施用第一級毒品犯行部分，係屬幫助
　　犯，爰依刑法第三十條第二項規定減輕其刑（被告行為後
  　，刑法第三十條雖於九十五年二月二日經總統公布修正，並
    自九十五年七月一日起施行，然觀諸修正前後幫助犯之規定
    ，僅有文字之修正，無關成立幫助犯內容之實質之變更，應
    逕適用行為時之刑法）。另幫助犯係指幫助他人犯罪者，即
    以正犯犯罪為要件，至該他人（正犯）事後是否受刑罰執行
    ，並不影響幫助犯之成立，是施用毒品者，雖於受觀察勒戒
    、強制戒治後，應予不起訴處分，惟此係讓具有成癮性之行
    為人有戒斷自新機會所設，尚未改變施用毒品之犯罪本質，
    則施用毒品者犯後雖僅受觀察勒戒、強制戒治，幫助施用者
    仍具幫助他人犯罪之行為屬性，不受正犯犯後觀察勒戒結果
    影響，否則幫助他人施用毒品之行為，行為本質相同，是否
    受追訴處罰，卻將取決於正犯為一犯或二犯等個人因素而不
    同，自有未合且非公平；且刑法所定刑之加重或減輕，均指
    法定刑而言，幫助犯之處罰，僅得按正犯之刑減輕之，並非
    絕然附屬正犯所受宣告之刑罰，是施用毒品正犯雖經觀察勒
    戒、強制戒治後獲不起訴處分，仍無礙依施用毒品罪所定之
    刑對幫助犯加以處罰（最高法院九十二年度台上字第一四四
    號判決意旨參照），是證人丁○此次施用毒品海洛因之行為
    ，固因其係第一次違犯施用毒品案，而經本院裁定送觀察勒
    戒及強制戒治後，為臺灣臺南地方法院檢察署檢察官為不起
    訴處分確定而終結，此有臺灣高等法院被告前案紀錄表在卷
    足憑，惟揆諸前揭最高法院判決意旨，顯無礙於被告幫助施
    用第一級毒品罪之成立及處罰，併此敘明。又被告行為後，
    刑法第五十六條連續犯規定，亦於九十四年二月二日經總統
    公布刪除，並於九十五年七月一日施行，則被告犯行，因行
    為後新法業已刪除連續犯規定，此刪除雖非犯罪構成要件之
    變更，但顯已影響行為人刑罰之法律效果，自屬法律有變更
    ，依新修正刑法第二條第一項規定，比較新、舊法結果，仍
    應適用較有利於被告之行為時法律即舊法論以連續犯（最高
    法院九十五年度第八次刑事庭會議決議參照）。被告先後四
    次幫助犯行，時間緊接，犯罪構成要件相同，顯係基於概括
    犯意為之，應依修正前刑法第五十六條連續犯規定，論以一
    罪，並加重其刑。爰審酌被告前無任何前科紀錄，有卷附臺
    灣高等法院被告前案紀錄表可佐，素行尚佳，因其女友毒癮
    發作，而多次以代向丙○○拿取毒品之方式幫助丁○施用第
    一級毒品，足以戕害他人身心，危害社會秩序，及其幫助施
    用之數量、次數，犯罪後否認犯行，飾詞否認之態度等一切
    情狀，量處如主文所示之刑。
四、至於司法警察於九十五年一月十三日下午三時三十分許，在
    臺南縣鹽水鎮○○路「萬善公廟」前，查扣之海洛因二包（
    毛重四點一六公克）、安非他命一包（毛重三點二三公克）
    、葡萄糖一包（毛重一點八公克）、注射針筒二支、分裝吸
    管一支、止血袋一條、空夾鏈袋六十八包等物，分別為證人
    丙○○、丁○所有，為丙○○涉犯販賣第一、二級毒品及施
    用第一級毒品罪，暨丁○涉犯施用第一級毒品罪之重要證物
    ，宜於丙○○、丁○所犯他案中處理，爰不在本案宣告沒收
    銷燬及沒收之諭知，併此敘明。
據上論斷，應依刑事訴訟法第二百九十九條第一項前段、第三百
條，毒品危害防制條例第十條第一項，刑法第十一條前段、第二
條第一項前段、第三十條第一項、第二項，修正前刑法第五十六
條，判決如主文。
本案經檢察官甲○○到庭執行職務。
中　　華　　民　　國　　96　　年　　4 　　月　　9 　　日
　　　　　　　　　刑事第十二庭  審判長法　官  侯明正
　　　　　　　　　　　　　　　　　    法　官  陳振謙
　　　　　　　 　 　　　　　　　　　　法　官  林佩儒
以上正本證明與原本無異。
如不服本判決，應於判決送達後10日內，向本院提出上訴狀。
      　　　　　　　　　　　　　　　　書記官　曾盈靜
中　　華　　民　　國　　96　　年　　4 　　月　　12　　日
附錄本案論罪科刑法條
毒品危害防制條例第十條第一項：
施用第一級毒品者，處六月以上五年以下有期徒刑。
